ACORDAO-COMPLETO-2467035

ACÓRDÃO 1012/2022 ATA 4/2022 - PRIMEIRA CÂMARA

VISTOS, relatados e discutidos estes autos de pedido de reexame interposto contra os termos do Acórdão 11465/2019-TCU-Primeira Câmara, por meio do qual foi negado registro à aposentadoria do recorrente,
ACORDAM os Ministros do Tribunal de Contas da União, reunidos em sessão da Primeira Câmara, diante das razões expostas pelo relator e com fundamento na Lei 8.443/1992, arts. 33 e 48, e no entendimento firmando pelo Supremo Tribunal Federal no RE 636.553/RS, em:
9.1. conhecer do presente pedido de reexame para, no mérito, conceder a ele provimento parcial;
9.2. tornar insubsistentes os subitens 9.1, 9.2, 9.3.1, 9.3.2 e 9.3.5 do Acórdão 11465/2019-TCU-Primeira Câmara;
9.3. determinar à Universidade Federal de Alagoas que transforme a rubrica paga ao sr. Renan Germano Costa, a título de decisão judicial, em vantagem pessoal sujeita a futura absorção em razão dos reajustes eventualmente concedidos à carreira à qual está vinculado o interessado, nos termos do art. 103 do Decreto-Lei 200/1967;
9.4. determinar à Secretaria de Fiscalização de Integridade de Atos e Pagamentos de Pessoal e de Benefícios Sociais que monitore o cumprimento desta deliberação.

Pessoal. Pedido de reexame em aposentadoria. Pagamento de vantagem relativa a planos econômicos.

Primeira Câmara

Universidade Federal de Alagoas.

3. Interessados/Responsáveis/Recorrentes:
3.1. Interessado: Renan Germano Costa (XXX.335.614-XX).
3.2. Recorrente: Renan Germano Costa (XXX.335.614-XX).

13.1. Ministros presentes: Walton Alencar Rodrigues (Presidente), Vital do Rêgo e Jorge Oliveira.
13.2. Ministro-Substituto convocado: Augusto Sherman Cavalcanti (Relator).

AUGUSTO SHERMAN

Ministro Vital do Rêgo.

Adoto como relatório a bem-lançada instrução a cargo da Secretaria de Recursos (Serur) , à qual manifestou sua anuência o representante do Ministério Público junto ao Tribunal de Contas da União (MPTCU) :
"INTRODUÇÃO
1.	Trata-se de pedido de reexame interposto por Renan Germano Costa (R001-peça 35) , por meio do qual se insurge contra o Acórdão 11465/2019-TCU-Primeira Câmara, prolatado na sessão de julgamento do dia 8/10/2019-Ordinária e inserto na Ata 36/2019-1ª Câmara, Relator Exmo. Ministro Vital do Rêgo (peça 30) .
1.1. A deliberação recorrida apresenta o seguinte teor:
VISTOS, relatados e discutidos estes autos que tratam de ato de concessão de aposentadoria emitido pela Universidade Federal de Alagoas em favor do ex-servidor Renan Germano Costa;
ACORDAM os Ministros do Tribunal de Contas da União, reunidos em Sessão da 1ª Câmara, com fundamento no art. 71, inciso III, da Constituição Federal, nos arts. 1º, inciso V, e 39, inciso II, da Lei 8.443/1992, no art. 260, § 1º, do RI/TCU e ante as razões expostas pelo Relator, em:
9.1. considerar ilegal, o ato de concessão de aposentadoria emitido em favor do Sr. Renan Germano Costa (XXX.335.614-XX) , recusando seu registro;
9.2. dispensar a devolução dos valores indevidamente recebidos até a data da ciência pela Universidade Federal de Alagoas, do presente acórdão, com base no Enunciado 106 da Súmula da Jurisprudência do TCU;
9.3. determinar à Universidade Federal de Alagoas que:
9.3.1. faça cessar os pagamentos decorrentes do ato impugnado, em especial as parcelas oriundas de planos econômicos, do percentual de 28,86% e da URV (3,17%) , comunicando ao TCU, no prazo de 15 dias, as providências adotadas, nos termos dos arts. 262, caput, do Regimento Interno do TCU, 8º, caput, da Resolução-TCU 206/2007 e 19, caput, da Instrução Normativa-TCU 78/2018;
9.3.2. esclareça ao interessado que ele poderá:
9.3.2.1. optar por permanecer na inatividade, desde que seja providenciada alteração na fundamentação legal da sua concessão, de forma a contemplar a regra prevista no artigo 40, § 1.º, inciso III, alínea 'b', da Constituição Federal, com a redação dada pela Emenda Constitucional 20/1998 (aposentadoria voluntária com proventos proporcionais a 25/35, aos 65 anos de idade, se homem) , excluído o tempo impugnado na condição de aluno aprendiz, e observado o cálculo previsto no artigo 1º da Lei 10.887/2004; ou
9.3.2.2. retornar à atividade para ampliar a proporção de seus proventos até a idade limite de 75 anos, definida para a aposentadoria compulsória pela Lei Complementar 153, de 3 de dezembro de 2015. Nesse caso a nova aposentadoria se dará pelas regras vigentes no momento da inativação 
9.3.3. informe ao interessado que, no caso de não provimento de recurso eventualmente interposto, deverão ser repostos os valores recebidos após a ciência deste acórdão pela Universidade Federal de Alagoas;
9.3.4. comunique imediatamente ao interessado o teor do presente acórdão, encaminhando ao TCU, no prazo de 30 dias, comprovante da data de sua ciência, nos termos do art. 4º, § 3º, da Resolução-TCU 170/2004;
9.3.5. no caso de haver opção pela aposentadoria com proventos proporcionais, nos termos sugeridos no subitem 9.3.2.1 supra, emita novo ato, submetendo-o ao TCU, no prazo de 30 dias, nos termos dos arts. 262, § 2º, do Regimento Interno do TCU, c/c o art. 19, § 3º, da Instrução Normativa-TCU 78/2018. (ênfases acrescidas) .
HISTÓRICO 
2.		O presente ato de concessão de aposentadoria, que tem o recorrente como beneficiário, foi julgado ilegal por incluir, irregularmente, o pagamento indevido de parcelas judiciais decorrentes de planos econômicos sem absorção pelas estruturas remuneratórias subsequentes, bem como do percentual de 28,86% e 3,17% (URV) , além da averbação irregular de tempo na condição de aluno aprendiz, nos termos do Voto que fundamenta o Acórdão recorrido (peça 28) . 
ADMISSIBILIDADE
3.	Reitera-se o exame de admissibilidade realizado por esta Secretaria (peça 37) , ratificado pelo Exmo. Ministro Benjamin Zymler (peça 40) , que concluiu pelo conhecimento do pedido de reexame, nos termos do 48 da Lei 8.443/1992, c/c os artigos 285 e 286, parágrafo único, do RI/TCU, suspendendo-se os efeitos dos subitens 9.1, 9.3, 9.3.1, 9.3.2, 9.3.2.1, 9.3.2.2 e 9.3.5 do Acórdão recorrido.
PRELIMINAR DE REGISTRO TÁCITO 
4.	Cumpre observar que o ato de concessão de aposentadoria de peça 22, que tem o recorrente como beneficiário, foi disponibilizado ao TCU em 18/11/2002 e julgado ilegal, em Sessão Ordinária de 8/10/2019, pela 1ª Câmara (peça 27) .
4.1.	De acordo com as disposições do Acórdão 587/2011-TCU-Plenário, da Relatoria do Exmo. Ministro Valmir Campelo, vinha esta Corte decidindo que o transcurso de mais de 5 anos desde a entrada do ato de pessoal no TCU, embora não consolidasse situações de ilegalidade, em razão da precariedade dos atos de concessão, cuja natureza é complexa, gerava a necessidade de instauração do contraditório.
4.2.	A consolidação de atos sujeitos a registro manifestamente ilegais, em razão do transcurso de grande lapso temporal, em respeito ao princípio da segurança jurídica, só era admitida pelo TCU em situações excepcionais, quando caracterizada a irreversibilidade da situação fática do interessado ou demonstrado que este estaria sujeito a prejuízo insuportável, caso o correspondente ato de concessão fosse julgado ilegal (cf., e.g., Acórdão 2251/2014-TCU-Plenário, Relator Exmo. Ministro Bruno Dantas) .
4.3.	No entanto, em 19/2/2020, o Pretório Excelso, ao julgar o Recurso Extraordinário 636.553/RS, apreciando o Tema 445 da repercussão geral, fixou a seguinte tese:
Em atenção aos princípios da segurança jurídica e da confiança legítima, os Tribunais de Contas estão sujeitos ao prazo de 5 anos para o julgamento da legalidade do ato de concessão inicial de aposentadoria, reforma ou pensão, a contar da chegada do processo à respectiva Corte de Contas.  
4.4.	Naquela ocasião, o Relator, Exmo. Ministro Gilmar Mendes, fundamentou a adoção do prazo de 5 anos por analogia ao prazo previsto no Decreto 20.910/1932, tendo mencionado, ainda, ser esse lapso temporal equivalente ao previsto nas Leis 9.873/1999 e 9.784/1999.
4.5.	Assim, estabeleceu o prazo de 5 anos para que o Tribunal de Contas aprecie o ato, autorizando ou negando o respectivo registro.  
4.6.	Sobre o impacto do julgamento do Guardião da Constituição no RE 636.553/RS, em processos sujeitos a registro no TCU, traz-se à colação as pertinentes observações do Excelentíssimo Senhor Ministro Walton Alencar Rodrigues, por ocasião do Acórdão 122/2021-TCU-Plenário (TC Processo 013.339/2020-6) :
	Sem embargo de considerar o mérito da decisão do STF, o anterior entendimento acerca da observância do contraditório e da ampla defesa após o transcurso de cinco anos desde a chegada do processo no TCU restou prejudicado, porquanto, após esse tempo, segundo prelecionou o Relator da matéria no STF, o ato deve ser considerado 'registrado tacitamente'. 
	No julgamento dos embargos de declaração, opostos em face dessa decisão, finalizado em 4/12/2020, o  E. Relator aduziu que, 'passado esse prazo [de cinco anos, contado de forma ininterrupta, a partir da chegada do processo à corte de contas] sem finalização do processo, o ato restará automaticamente estabilizado. Abre-se, a partir daí, a possibilidade de sua revisão, nos termos do art. 54 da Lei 9.873/1999' (grifos meus) . 
	A expressa menção do relator à possibilidade de revisão do ato considerado tacitamente registrado impõe novas considerações e imediatas providências por parte desta Corte.
	Relativamente à área de pessoal da Administração Federal, já tive a oportunidade de fazer inúmeros pronunciamentos acerca do acúmulo dos processos na Sefip, que há pouco tempo passavam em muito de cem mil, ajuntados ao longo dos anos. Grande parte desses processos foram devolvidos aos órgãos de origem para correção de irregularidades e reenvio ao TCU. E os que permaneceram desafiam a capacidade de trabalho do Tribunal.
 (...) 
	Por esse motivo conclui-se que, a partir do registro tácito do ato de concessão, é possível a sua revisão, no prazo de 5 anos, com base no aludido artigo da lei de processo administrativo [art. 54 da Lei 9.784/1999.
	Esse entendimento é plenamente compatível com o disposto no art. 260, § 2º, do Regimento Interno do TCU, in verbis:
§ 2º O acórdão que considerar legal o ato e determinar o seu registro não faz coisa julgada administrativa e poderá ser revisto de ofício pelo Tribunal, com a oitiva do Ministério Público e do beneficiário do ato, dentro do prazo de cinco anos da apreciação, se verificado que o ato viola a ordem jurídica, ou a qualquer tempo, no caso de comprovada má-fé.  
	Registro que o E. Relator no STF, ao apreciar os embargos de declaração, expressamente entendeu desnecessária a modulação de efeitos da decisão adotada no RE 636.553/RS, devendo ser aplicada imediatamente, com efeitos ex tunc.
	Em síntese, o entendimento adotado pelo Supremo Tribunal Federal, em sede de recurso extraordinário, com repercussão geral reconhecida, deve ser observado por todos os juízes e tribunais, nos termos dos arts. 927, inciso III, e 1.030 do Código de Processo Civil.
	Cabe ao TCU, por conseguinte, em atendimento à disposição legal e aos princípios da eficiência, da razoável duração do processo e da isonomia, evoluir, no entendimento e nos procedimentos, para compatibilizar suas decisões com a recente tese da Suprema Corte.
	Chamo a atenção que as despesas atinentes a pessoal, como as reformas, aposentadorias e pensões, além de vencimentos, subsídios etc., configuram os maiores gastos da União Federal - maior mesmo que os juros da dívida - sendo inconcebível que servidores públicos federais continuem fazendo letra morta das normas jurídicas e da Constituição em vigor, mantendo o pagamento de verbas a que não fazem jus, segundo plúrimas decisões do TCU e dos órgãos do Poder Judiciário, como é o caso dos autos.
4.7.	No caso concreto, vale repisar que o ato de concessão de aposentadoria em reexame foi disponibilizado ao TCU em 18/11/2002. Assim, é de se entender que houve o seu registro tácito em 18/11/2007 e o seu aperfeiçoamento definitivo em 18/11/2012, anteriormente, portanto, ao julgamento de sua ilegalidade, em Sessão de 8/10/2019, pela 1ª Câmara. 
4.8.	Nesse sentir, é de se entender que o ato de concessão de aposentadoria sub examine deve ser considerado tacitamente registrado, com proposta de arquivamento do processo correspondente e ciência ao órgão de origem, visto não ser mais possível, na espécie, a aplicação das disposições contidas no art. 260, § 2º do Regimento Interno do TCU, in verbis:
§ 2º O acórdão que considerar legal o ato e determinar o seu registro não faz coisa julgada administrativa e poderá ser revisto de ofício pelo Tribunal, com a oitiva do Ministério Público e do beneficiário do ato, dentro do prazo de cinco anos da apreciação, se verificado que o ato viola a ordem jurídica, ou a qualquer tempo, no caso de comprovada má-fé. 
4.9.	A conclusão ora apresentada nesta instrução vai ao encontro da orientação emanada do Pretório Excelso e do Plenário do Tribunal de Contas da União.
CONCLUSÃO
5.	Diante do exposto, é de se concluir que o ato de concessão de aposentadoria sub examine deve ser considerado tacitamente registrado, com proposta de arquivamento do processo correspondente e ciência ao órgão de origem, ante a impossibilidade de aplicação das disposições contidas no art. 260, § 2º do Regimento Interno do TCU, que trata da revisão de ofício.
PROPOSTA DE ENCAMINHAMENTO
6.	Ante o exposto, submetem-se os autos à consideração superior, propondo-se, com fundamento no art. 48 da Lei 8.443/1992:
a) conhecer do recurso interposto por Renan Germano Costa (CPF XXX.335.614-XX) , para, no mérito, dar-lhe provimento, a fim de tornar sem efeito o Acórdão 11465/2019-TCU-Primeira Câmara, considerando o ato de concessão de aposentadoria de peça 22 tacitamente registrado, com proposta de arquivamento do processo correspondente;
b) informar ao recorrente e demais interessados do acórdão a ser proferido, destacando que o relatório e o voto que o fundamentam podem ser acessados por meio do endereço eletrônico www.tcu.gov.br/acordaos."
É o relatório.

Jefferson Jose Arruda de Lima (18.270/OAB-PB) e Mariani do Amaral Maciel Arruda (26.356/OAB-PB), representando Renan Germano Costa.

Procurador Rodrigo Medeiros de Lima.

PESSOAL. APOSENTADORIA. PEDIDO DE REEXAME. CONHECIMENTO. VERIFICAÇÃO DA OCORRÊNCIA DE REGISTRO TÁCITO. PROVIMENTO PARCIAL. DETERMINAÇÕES.

APOSENTADORIA (APOS)

Secretaria de Recursos (Serur); Secretaria de Fiscalização de Integridade de Atos e Pagamentos de Pessoal e de Benefícios Sociais (Sefip).

Atuo nestes autos com fundamento no art. 27-A da Resolução-TCU 175/2005, tendo em vista ter sido designado, por meio da Portaria-TCU 9-SEAE, de 22/2/2022, substituto do eminente Ministro Benjamin Zymler.
2.	Trata-se de pedido de reexame interposto pelo sr. Renan Germano Costa contra o Acórdão 11465/2019-TCU-Primeira Câmara (rel. Ministro Vital do Rêgo) , por meio do qual foi negado o registro ao seu ato de aposentadoria, em virtude de nele constar o pagamento de parcelas alusivas a planos econômicos (Plano Verão - 26,86% - e URV - 3,17%) e ao percentual de 28,86% (suposta diferença entre a média dos reajustes concedidos aos militares e aos servidores civis, em 1993) , bem assim o cômputo indevido do tempo de aluno-aprendiz (6 anos, 9 meses e 25 dias) .
3. De início, ratifico o exame de admissibilidade de pç. 40  e conheço do presente recurso.
4. No mérito, acolho os pareceres que me antecederam, que propõe o reconhecimento da ocorrência de registro tácito em 18/1/2007, não passível de alteração.
5. A nova diretriz da Suprema Corte firmada em processo de repercussão geral (RE 636.553/RS) foi estabelecida no seguinte sentido (Tema 445) :
"Em atenção aos princípios da segurança jurídica e da confiança legítima, os Tribunais de Contas estão sujeitos ao prazo de 5 anos para o julgamento da legalidade do ato de concessão inicial de aposentadoria, reforma ou pensão, a contar da chegada do processo à respectiva Corte de Contas."  
6. Deve-se mencionar que os procedimentos adotados por este Tribunal estavam em consonância com a anterior jurisprudência do Supremo Tribunal Federal (STF) , que apenas previa a necessidade de assegurar ao interessado o direito à ampla defesa, caso o ato em exame houvesse sido encaminhado há mais de cinco anos.
7. No caso concreto, a irregularidade concernente à averbação indevida do tempo de aluno-aprendiz - haja vista que as certidões juntadas à pç. 16 comprovam, no máximo, o vínculo discente do aluno, iniciado quando ele contava com apenas 14 anos - não mais pode ser objeto de saneamento ou determinação.
8. Nada obstante, o reconhecimento do registro tácito não impede que este Tribunal, no uso de sua competência fiscalizadora, expeça determinações para a futura correção dos pagamentos irregulares, desde que observe o princípio da irredutibilidade dos proventos.
9. Não se trata, na espécie, de revisão de decisão judicial, como alegou o recorrente, mas de mera observância dos limites materiais da coisa julgada.
10. Isso porque a relação entre inativo e administração é de trato continuado, e alterações no quadro fático ou jurídico podem ensejar a revisão dos proventos, na linha do que foi decidido pelo próprio STF no Agravo em Mandado de Segurança 26.980 (rel. Min. Teori Zavascki, julgado pela Segunda Turma em 22/4/2014) :
"Ementa: I - CONSTITUCIONAL E ADMINISTRATIVO. SERVIDOR PÚBLICO. APOSENTADORIA DECLARADA ILEGAL PELO TRIBUNAL DE CONTAS DA UNIÃO. CÁLCULO DO ADICIONAL POR TEMPO DE SERVIÇO COM BASE NA REMUNERAÇÃO. DIREITO RECONHECIDO POR DECISÃO JUDICIAL COM TRÂNSITO EM JULGADO. SUPERVENIÊNCIA DE NOVO REGIME JURÍDICO. PERDA DA EFICÁCIA VINCULANTE DA DECISÃO JUDICIAL, EM RAZÃO DA ALTERAÇÃO DOS PRESSUPOSTOS FÁTICOS E JURÍDICOS QUE LHE DERAM SUPORTE. SUBMISSÃO À CLÁUSULA REBUS SIC STANTIBUS. INEXISTÊNCIA DE OFENSA À GARANTIA DA COISA JULGADA. NÃO COMPROVAÇÃO DE VIOLAÇÃO À IRREDUTIBILIDADE DOS VENCIMENTOS. AGRAVO REGIMENTAL DA IMPETRANTE NÃO PROVIDO. 1. Ao pronunciar juízos de certeza sobre a existência, a inexistência ou o modo de ser das relações jurídicas, a sentença leva em consideração as circunstâncias de fato e de direito que se apresentam no momento da sua prolação. Tratando-se de relação jurídica de trato continuado, a eficácia temporal da sentença permanece enquanto se mantiverem inalterados esses pressupostos fáticos e jurídicos que lhe serviram de suporte (cláusula rebus sic stantibus) . Assim, não atenta contra a coisa julgada a superveniente alteração do estado de direito, em que a nova norma jurídica tem eficácia ex nunc, sem efeitos retroativos. 2. No caso, com o advento da Lei 8.112/1990, houve perda da eficácia vinculativa da sentença proferida nos autos da Ação Ordinária 9248005, não mais subsistindo o direito da impetrante ao cálculo do adicional por tempo de serviço com base em sua remuneração, não se caracterizando qualquer inconstitucionalidade no Acórdão TCU 3.370/2006-2ª Câmara, especialmente no que diz respeito à garantia da coisa julgada. 3. Não há elementos probatórios suficientes que demonstrem ter havido, com a nova forma de cálculo do adicional por tempo de serviço, desrespeito ao princípio constitucional da irredutibilidade dos vencimentos. 4. Agravo regimental da impetrante a que se nega provimento. II - CONSTITUCIONAL E ADMINISTRATIVO. SERVIDOR PÚBLICO. APOSENTADORIA DECLARADA ILEGAL PELO TRIBUNAL DE CONTAS DA UNIÃO. NEGATIVA DE REGISTRO. BOA-FÉ DO SERVIDOR. DEVOLUÇÃO DOS VALORES INDEVIDAMENTE RECEBIDOS. TERMO INICIAL. DATA DA CIÊNCIA DA DECISÃO DO ÓRGÃO DE CONTAS. AGRAVO REGIMENTAL DA UNIÃO PROVIDO."
11. Portanto, independentemente do registro do ato de aposentadoria, ocorrido de forma tácita, o fato é que os pagamentos de valores relativos aos planos econômicos já deveriam ter cessado, em virtude das inúmeras alterações ocorridas na estrutura remuneratória da carreira do Magistério Superior, a exemplo das Leis 11.087/2005, 11.784/2008, 12.772/2012 e 13.325/2016, dentre outras. Além disso, a própria mudança de regime jurídico - de celetista para estatutário - deveria ter feito cessar pagamentos de vantagens judiciais relativas ao antigo regime (no caso, a URP de 26,05%) , preservada a irredutibilidade salarial.
12. Não apenas essa absorção não ocorreu, como a Instituição Federal de Ensino Superior (Ifes) , fez a URP de fevereiro de 1989 incidir sobre a Gratificação de Atividade Executiva (GAE) , criada pela Lei Delegada 13/1992. 
13. Já o percentual de 3,17%, oriundo do cálculo incorreto da URV, foi objeto da Medida Provisória 2.225/2001, tendo sido estendido aos servidores do Poder Executivo. Aparentemente, essa vantagem não mais consta do contracheque do servidor.
14. Da mesma forma, a rubrica atinente ao percentual de 28,86%, paga no valor de R$ 825,99, foi suprimida no contracheque de fevereiro de 2019.
15. Cumpre transcrever o voto do relator a quo, Ministro Vital do Rêgo, que examinou detidamente a matéria:
No que diz respeito ao pagamento da parcela decorrente da URV (3,17%) , vale rememorar que a Portaria Interministerial 26, de 20/1/1995, divulgou o reajuste dos vencimentos fixando-os em 22,07%, embora o correto, segundo o critério definido naqueles dispositivos legais, fosse 25,94%. O percentual de 3,17% resulta da divisão do percentual de 125,94% (remuneração reajustada em 25,94%) pelo percentual de 122,07% (remuneração reajustada em 22,07%) .
7.1.	Em um primeiro momento, inúmeros servidores obtiveram o pagamento desse resíduo de 3,17% por meio de decisões judiciais favoráveis. Contudo, a própria Administração, por meio do art. 8º da Medida Provisória 2.225/2001, reconheceu o erro e, diante de tal fato, o referido percentual foi estendido a todos os servidores civis do Poder Executivo Federal, ativos e inativos, bem como pensionistas.
7.2.	Segundo o art. 9º da referida Medida Provisória, a incorporação mensal do reajuste ocorreria a partir de 1/1/2002. Assim, a partir de 1/1/2002, não mais caberia o pagamento destacado do percentual de 3,17%, uma vez que tal percentual foi concedido a todos os servidores por força dos arts. 8º e 9º da aludida MP.
7.3.	Ademais, vale dizer que o comando contido no art. 10 da MP 2.225/2001, determina o pagamento dessa parcela apenas até a data de reorganização da carreira à qual pertence o servidor. Senão vejamos:
Art. 10. Na hipótese de reorganização ou reestruturação de cargos e carreiras, concessão de adicionais, gratificações ou qualquer outra vantagem de qualquer natureza, o reajuste de que trata o art. 8º somente será devido até a data da vigência da reorganização ou reestruturação efetivada [...]
7.4.	Assim, ressalto que, após a concessão da rubrica, a carreira a que pertence o inativo foi reestruturada em algumas oportunidades, a exemplo da modificação promovida pela Lei 12.772/2012, que reorganizou o plano de carreira do Magistério Superior das instituições federais de ensino, fato que demonstra equívoco na execução da ordem judicial concessiva do percentual de 3,17%.
7.5.	Verifica-se, portanto, que não há fundamento que autorize a manutenção do pagamento da referida vantagem, já estendida por meio da Medida Provisória 2.225-45/2001. Nesse contexto, a continuidade dos pagamentos da vantagem decorrente da URV  (3,17%)  caracteriza duplicidade no pagamento.
Quanto às vantagens decorrentes de planos econômicos, percebidas pelo interessado, observo que esta Corte de Contas tem por indevido o pagamento de tais parcelas. Isto porque é entendimento pacífico neste Tribunal que os pagamentos dos percentuais relativos a planos econômicos, como no caso em análise, não se incorporam indefinidamente aos vencimentos em decorrência de sua natureza de antecipação salarial, sendo devidos somente até a reposição das perdas salariais havidas até então, o que ocorre na primeira data-base seguinte àquela que serviu de referência ao julgado.
8.1.	Observo que a natureza jurídica das parcelas decorrentes de planos econômicos é a de antecipação salarial da data base. Nesse sentido é a jurisprudência dos Tribunais Superiores a saber:
- Enunciado 332 da Súmula de Jurisprudência do TST
DIFERENÇAS SALARIAIS. PLANOS ECONÔMICOS. LIMITE 
Os reajustes salariais decorrentes dos chamados "gatilhos" e URPs, previstos legalmente como antecipação, são devidos tão somente até a data-base de cada categoria." (destaque acrescido) 
 (Redação original - Res. 14/1993, DJ 21, 28/12/1993 e 4/1/1994) 
- RMS 17.012 (STJ) 
RECURSO EM MANDADO DE SEGURANÇA. ADMINISTRATIVO. SERVIDORES DO DISTRITO FEDERAL. URP/89 (26,05%) . DECISÃO TRANSITADA EM JULGADO. SUPRESSÃO DA PARCELA. INTEGRAÇÃO. ANTECIPAÇÃO. LIMITAÇÃO.
Na hipótese, não há ofensa à coisa julgada, considerando que na ação ordinária na qual se sagraram vencedores os servidores havia o pedido expresso para a concessão do referido reajuste até a data da efetiva integração.
O Decreto-Lei, que criou a discutida URP, o fez "...a título de antecipação..." (destaque acrescido) 
Recurso desprovido.
 (RMS 17.012/DF, Rel. Ministro José Arnaldo da Fonseca, Quinta Turma, julgado em 15/4/2004, DJ 17/5/2004, p. 245) 
- MS 25.797 (STF) 
DECISÃO: [...] NO QUE CONCERNE AO REAJUSTE DE 26,05% (PLANO VERÃO) RELATIVO À URP DE FEVEREIRO DE 1989, REITERADAS DECISÕES DESTA CORTE DEMONSTRAM TRATAR-SE DE MATÉRIA INFRACONSTITUCIONAL, TAMBÉM NÃO CONSISTINDO EM DIREITO ADQUIRIDO. [...]. TAL PERCENTUAL POSSUIRIA, QUANDO MUITO, NATUREZA DE MERA ANTECIPAÇÃO SALARIAL. [...] (destaque acrescido) (MS 25797 MC, Relator: Min. Gilmar Mendes, julgado em 20/3/2006, publicado em DJ 27/3/2006) 
8.2.	Com isso, as parcelas decorrentes de planos econômicos, ainda que concedidas por meio de decisão judicial com trânsito em julgado, a partir do momento em que podem ser compensadas por reajustes ou reestruturações de carreiras supervenientes, devem ser necessariamente absorvidas. Nesses casos, entendo que não há que se falar em afronta à coisa julgada já que a produção dos efeitos desejados, qual seja, recuperar o percentual que teria sido suprimido até o superveniente ajuste pela data base, se cumpriu.
8.3.	Sobre esse entendimento, é válido transcrever a ementa referente ao julgamento de mérito do MS 25.678, da relatoria do Min. Luiz Fux:
EMENTA: AGRAVO REGIMENTAL EM MANDADO DE SEGURANÇA. DIREITO ADMINISTRATIVO. PROVENTOS. APOSENTADORIA. ACÓRDÃO DO TCU QUE DETERMINOU A EXCLUSÃO DE VANTAGEM ECONÔMICA RECONHECIDA POR DECISÃO COM TRÂNSITO EM JULGADO  (URP, 26,05%) . COMPETÊNCIA CONSTITUCIONAL ATRIBUÍDA À CORTE DE CONTAS. MODIFICAÇÃO DE FORMA DE CÁLCULO DA REMUNERAÇÃO. INEXISTÊNCIA DE OFENSA AOS PRINCÍPIOS CONSTITUCIONAIS DA COISA JULGADA, DO DIREITO ADQUIRIDO E DA IRREDUTIBILIDADE DE VENCIMENTOS. DECADÊNCIA. INOCORRÊNCIA. AMPLA DEFESA E CONTRADITÓRIO. AUSÊNCIA DE VIOLAÇÃO. AGRAVO A QUE SE NEGA PROVIMENTO
[...]
2. As vantagens remuneratórias pagas aos servidores inserem-se no âmbito de uma relação jurídica continuativa, e, assim, a sentença referente a esta relação produz seus efeitos enquanto subsistir a situação fática e jurídica que lhe deu causa. A modificação da estrutura remuneratória ou a criação de parcelas posteriormente à sentença são fatos novos, não abrangidos pelos eventuais provimentos judiciais anteriores.
3. É cediço que a alteração, por lei, da composição da remuneração do agente público assegura-lhe somente a irredutibilidade da soma total antes recebida, assim concebido: os vencimentos e proventos constitucionais e legais. Precedentes: RE 563.965/RN-RG, Rel. Min. Cármen Lúcia, Tribunal Pleno, DJe 20/3/2009; MS 24.784, Rel. Min. Carlos Velloso, Tribunal Pleno, DJe 25/6/2004.
[...]
6. As URPs - Unidades de Referência de Preço - foram previstas visando a repor o poder aquisitivo de salários e vencimentos até a data-base da categoria, quando verificado o acerto de contas; entendimento sumulado pelo egrégio Tribunal Superior do Trabalho, verbis: "Súmula 322: Os reajustes salariais decorrentes dos chamados Gatilhos e URP's, previstos legalmente como antecipação, são devidos tão-somente até a data-base de cada categoria. (destaques acrescidos) 
7. Agravo regimental a que se nega provimento."
 (MS 25678, Relator: Min. Luiz Fux, julgado em 10/2/2015, publicado em DJ 6/3/2015) 
8.4.	Observo que, na referida decisão, aflora o entendimento da Suprema Corte no sentido de que, sem afrontar a coisa julgada, o direito adquirido, o ato jurídico perfeito e a segurança jurídica é possível suprimir parcelas decorrentes de planos econômicos, ainda que amparadas por decisões judiciais com trânsito em julgado, já que, em razão das alterações na situação fática e jurídica que deu causa ao pedido judicial, a exemplo das reestruturações supervenientes na carreira a que pertencem os recorrentes, tais parcelas foram devidamente compensadas ao longo dos anos devido a sua natureza jurídica de antecipação salarial.
No que diz respeito à vantagem decorrente do percentual de 28,86%, discute-se o pagamento de um percentual inicialmente concedido aos militares que foi, posteriormente, assegurado por meio de decisão judicial a uma parcela de servidores civis. Ocorre que, após o provimento judicial que beneficiou alguns grupos de servidores, a administração estendeu aos demais o referido percentual, por meio da Medida Provisória 1.704/1998, reeditada até a Medida Provisória 2.169-43/2001. Contudo, ao fazer isso, pagou novamente a referida parcela a servidores que já a estavam recebendo em decorrência de decisões judiciais. Nesse caso, no momento em que a administração passa a atender voluntariamente, por meio do pagamento administrativo, o pleito dos grupos de servidores que judicializaram a questão, as decisões judiciais que até então vinham produzindo seus efeitos, compelindo a administração a pagar o percentual, chegam ao termo final de seu efeito, visto que a "injustiça atacada" deixa de existir (já que o percentual solicitado no âmbito do Poder Judiciário passou a ser pago de forma espontânea pela administração) .
9.1.	Assim, a decisão judicial cumpriu integralmente seu objeto não havendo qualquer razão para que a parcela continue a ser paga duas vezes aos servidores que judicializaram a questão sob pena de se ferir o princípio da isonomia.
No caso concreto, considerando os comandos judiciais que supostamente amparam o pagamento das parcelas decorrentes de planos econômicos, do percentual de 28,86% e da URV (3,17%) , convém rememorar os ensinamentos do saudoso Ministro Teori Zavascki no sentido de que se determinada decisão de mérito afirmou que uma relação jurídica existe ou que tem certo conteúdo, é porque supôs a existência de determinado comando normativo (norma jurídica) e de determinada situação de fato (suporte fático de incidência) ; se afirmou que determinada relação jurídica não existe, supôs a inexistência ou do comando normativo ou da situação de fato afirmada pelo litigante interessado. Nesse contexto, a alteração de qualquer desses elementos compromete o silogismo original da sentença porque estará alterado o silogismo do fenômeno de incidência por ela apreciado: a relação jurídica que antes existia deixou de existir e vice-versa. 
Daí afirmar-se que a força do comando sentencial tem uma condição implícita, a da cláusula rebus sic stantibus, e significa que ela atua enquanto se mantiverem íntegras as situações de fato e de direito existentes quando da prolação da sentença. Alterada a situação de fato (muda o suporte fático, mantendo-se o estado da norma) ou de direito (muda o estado da norma, mantendo-se o estado de fato) , ou dos dois, a sentença deixa de ter a força de lei entre as partes, que até então mantinha. 
No caso concreto em análise, conforme já mencionado, o suporte fático que fundamentou as decisões judiciais que concederam os aludidos pagamentos há muito restou exaurido, na medida em que os referidos percentuais já foram compensados pelos reajustes supervenientes (no caso dos planos econômicos) ou foram estendidos a todos os servidores, em momento posterior ao provimento judicial (no caso dos percentuais de 28,86% e 3,17%) .
16. Deve-se aplicar à espécie, pois, o art. 103 do Decreto-Lei 200/1967:
"Art. 103. Todo servidor que estiver percebendo vencimento, salário ou provento superior ao fixado para o cargo nos planos de classificação e remuneração, terá a diferença caracterizada como vantagem pessoal, nominalmente identificável, a qual em nenhuma hipótese será aumentada, sendo absorvida progressivamente pelos aumentos que vierem a ser realizados no vencimento, salário ou provento fixado para o cargo nos mencionados planos."
17. Atualmente, o recorrente recebe uma única rubrica relativa a decisão judicial (não transitada em julgado) , no valor de R$ 1.744,51, que vem a ser o somatório de duas parcelas anteriormente recebidas R$ 745,57 (URP de 26,05%) e R$ 998,94, relativas a decisões judiciais transitadas em julgado, cujo objeto não foi identificado.
18. De mencionar que esse último valor foi inicialmente implantado em folha em maio de 2013, no valor de R$ 429,68 e foi elevado para R$ 829,26 em fevereiro de 2015. Em abril de 2017, a rubrica sofreu nova majoração, para R$ 998,94.
19. Por conseguinte, proponho que seja dado provimento parcial ao recurso para tornar insubsistentes os subitens 9.1 (que nega registro) , 9.2 (que dispensa a devolução dos valores indevidamente recebidos) , 9.3.1 (que determina a cessação dos pagamentos com base no ato impugnado) , 9.3.2 (que presta esclarecimentos ao interessado sobre suas opções) e 9.3.5 (que determina a expedição de novo ato concessório, na hipótese de o servidor optar pela aposentadoria com proventos proporcionais ao tempo de serviço) da deliberação recorrida, sem prejuízo da expedição de determinações à entidade de origem e à Sefip.
20. À UFAL deve-se determinar que transforme a rubrica paga a título de decisão judicial em vantagem pessoal sujeita a absorção em razão dos futuros reajustes concedidos à carreira à qual está vinculado o sr. Renan Germano Costa, nos termos do art. 103 do Decreto-Lei 200/1967.
21. Veja-se que a determinação ora proposta é menos gravosa, do ponto de vista financeiro, que aquela constante do acórdão recorrido, cujo cumprimento conduziria à instantânea supressão dos valores indevidamente recebidos.
22. Por fim, deve-se determinar à Sefip, que monitore o cumprimento da decisão que vier a ser proferida.
Diante do exposto, VOTO por que o Tribunal adote a deliberação que ora submeto a este colegiado.
TCU, Sala das Sessões, em 22 de fevereiro de 2022.
AUGUSTO SHERMAN CAVALCANTI
Relator